【裁判字號】    98,重訴,249
【裁判日期】    990120
【裁判案由】    塗銷抵押權登記
【裁判全文】
臺灣臺北地方法院民事判決             98年度重訴字第249號
原      告  戊○○
訴訟代理人  林復宏律師
複  代理人  林紹源律師
被      告  甲○○
訴訟代理人  王東山律師
複  代理人  林孝甄律師
            許富雄律師
上列當事人間塗銷抵押權登記事件，本院於民國99年1月6日言詞
辯論終結，判決如下：
    主      文
被告應將原告所有坐落臺北縣新店市○○段七九八地號、面積一
六六○點五四平方公尺、權利範圍一○○○○分之二二五，及其
上建號為臺北縣新店市○○段二一五二號、門牌號碼臺北縣新店
市○○路○段十二號十五樓房屋，權利範圍為全部、於民國九十
八年一月二十一日向臺北縣三重地政事務所設定擔保債權總金額
新臺幣陸佰萬元，擔保債權確定日期為民國九十八年七月二十日
，設定權利範圍為全部之第二順位最高限額抵押權登記（收件字
號：九十八重店登字第一一一○號）塗銷。
訴訟費用由被告負擔。
    事實及理由
一、原告主張：原告為坐落臺北縣新店市○○段798 地號土地，
    權利範圍：10,000分之225 ，及其上同段2152建號建物即門
    牌號碼臺北縣新店市○○路○ 段12號15樓建物，權利範圍全
    部（下稱系爭不動產）之所有權人。系爭不動產於民國98年
    1 月22日設定以被告為債權人，原告為債務人，擔保債權總
    金額新臺幣（下同）600萬元之第2順位抵押權登記（下稱系
    爭抵押權登記）。惟兩造間素不相識，未曾謀面，且兩造間
    並無借貸等債權債務關係存在，系爭不動產抵押權所擔保之
    債權不存在，則系爭抵押權登記係屬無效，被告之系爭抵押
    權登記妨害原告就系爭不動產之所有權，爰依民法第767 條
    中段之規定請求被告塗銷系爭抵押權登記等語，並聲明：被
    告應將原告所有系爭不動產，臺北縣三重地政事務所登記日
    期及字號為98年1 月22日98重店登字第1110號，債務人為原
    告，擔保債權金額為600萬元，擔保債權確定日期98年7月20
    日，設定權利範圍為全部之第2 順位最高限額抵押權登記予
    以塗銷。
二、被告則以：本件確係由證人丁○○先與原告商談借貸500 萬
    元左右事宜，然證人丁○○恐自己資金無法應付，表示會幫
    原告另尋金主，嗣證人丁○○與訴外人羅紘辰找上被告，詢
    問是否同意貸予原告，並表示原告除願意提出票據為擔保外
    ，願意另提供系爭不動產為抵押權設定，並特別訂立「流抵
    契約」，被告見擔保品已足即同意出借。被告於98年12月24
    日提領400萬元現金交予訴外人己○○○嗣後100萬元再退還
    給被告），請訴外人羅紘辰代為轉交給原告，97年12月30日
    己○○○丁○○、邵鑾卿、代書林弘益共同前往原告公司，
    代被告處理本件貸款事宜。原告表示將以系爭不動產向銀行
    借款，故1、2個禮拜內就可全部清償，要求證人丁○○轉知
    金主先暫緩為抵押權設定登記，證人丁○○乃再透過訴外人
    己○○○得被告同意後轉知原告清償期為15日，利息月息3
    分。是絕無原告所稱未有抵押權約定情事。詎原告未依約清
    償並給付利息，眼見清償期將屆，被告即依原借款時之約定
    請訴外人己○○○請代書為系爭抵押權設定登記。故絕非如
    原告所主張係證人丁○○為報復原告報警始違背約定而為系
    爭抵押權設定登記。況觀諸原告提出之借款契約書「乙方」
    即債權人欄位係空白的，並非填載證人丁○○，顯見證人丁○○並非系爭300萬元之債權人。至原告主張訴外人紹鑾卿
    、證人丁○○陸續交付原告31 0萬元與本案無關等語置辯。
    並聲明：原告之訴駁回。
三、兩造不爭執之事實：
  (一)原告為系爭不動產所有權人。
  (二)系爭不動產於98年1月22日設定以被告為債權人、原告為債
    務人、擔保債權總金額600萬元之第2順位抵押權登記。
  (三)原告與被告素不相識，亦未曾謀面。
  (四)系爭抵押權設定契約書上，原告之印文形式上為真正。
四、原告主張兩造間素不相識，未曾謀面，且兩造間並無借貸等
    債權債務關係存在，系爭不動產抵押權所擔保之債權不存在
    ，則系爭抵押權登記係屬無效，被告之系爭抵押權登記妨害
    原告就系爭不動產之所有權，爰依民法第767 條中段之規定
    請求被告塗銷系爭抵押權登記等語，則為被告所否認，並以
    前揭情詞置辯，是本件主要爭點厥為：兩造間有無成立系爭
    不動產抵押權設定契約？茲論述如下：
  (一)按當事人主張有利於己之事實者，就其事實有舉證之責任，
    民事訴訟法第277 條前段定有明文。次按當事人互相表示意
    思一致者，無論其為明示或默示，契約即為成立。當事人對
    於必要之點，意思一致，而對於非必要之點，未經表示意思
    者，推定其契約為成立，關於該非必要之點，當事人意思不
    一致時，法院應依其事件之性質定之。民法第153 條定有明
    文。是契約當事人就契約必要之點互相表示意思一致，契約
    始能成立。又不動產抵押權之設定，無論其為物權契約或約
    定設定不動產抵押權之債權契約，依上開規定，需抵押權契
    約之當事人，就抵押標的物及擔保債權等抵押權契約必要之
    點，互相表示意思一致始可。是被告抗辯其為抵押權人，自
    應就上開事實負舉證之責。再者，抵押權為從物權，以其擔
    保之債權存在為發生之要件，契約當事人間除以債權之發生
    為停止條件，或約定就將來應發生之債權而設定外，若所擔
    保之債權不存在，縱為抵押權之設定登記，自難認其抵押權
    業已成立（最高法院89 年台上字第1086號判決意旨參照）
    。又稱消費借貸者，謂當事人一方移轉金錢或其他代替物之
    所有權於他方，而約定他方以種類、品質、數量相同之物返
    還之契約，民法第474條第1項定有明文。是以，消費借貸契
    約之成立，除須有借用物之交付外，尚以兩造有借用人負有
    以種類、品質、數量相同之物返還義務之約定為要件，是被
    告抗辯兩造間成立消費借貸契約，自應由被告就上開要件事
    實負舉證責任。
  (二)經查，原告係向證人丁○○、訴外人紹鑾卿借款，應渠等要
    求提供抵押權設定相關文件之事實，業據證人丙○○○庭證
    述：「當時是我朋友與我交談，瞭解原告的公司當時希望展
    延與玉山銀行的款項，有資金的需求，我間接透過丁○○，
    看是否能協助原告公司，後來在97年12月底到98年1 月初的
    時候，有跟丁○○到原告公司，瞭解原告資金需求狀況，有
    談到500萬的金額，答鯨枚也很爽快說要協助週轉，也有談
    到利息的問題，但沒有談到要抵押設定，當時丁○○有說不
    做設定，…。」等語（見本院卷第78頁），核與證人即辦理
    系爭不動產抵押權設定登記之地政士乙○○到庭證稱：伊辦
    理卷內抵押權設定登記書時，當場僅有原告，旁邊有紹鑾卿
    等二人；原告向伊說他有借錢，大概2個禮拜就還掉了，所
    以請伊先不要送件等語（見本院卷第96頁反面）相符，且有
    被告不爭執真正之設定登記應備證件書面、借款契約書、支
    票、收款簽回表（見本院卷第46頁至第48頁、第109頁至第
    113頁）附卷可稽，其上均為訴外人紹鑾卿之簽名，而上開
    借款契約書第2、5條亦約定：「甲方（即原告）提供之支票
    、本票、不動產買賣合約書、印鑑證明及切結書僅提供抵押
    擔保用，乙方（即紹鑾卿）不得轉讓他人及兌現或轉作其他
    用途。」、「還款方式及時間雙方同意另行約定之。但於前
    開清償期限屆至時，乙方即應於當日返還全數抵押品。」是
    堪認原告主張與其成立消費借貸契約之人為訴外人紹鑾卿，
    應非無據，且原告提供設定相關資料予訴外人紹鑾卿既僅以
    此為擔保，並約定訴外人紹鑾卿不得將之轉讓他人或轉作其
    他用途，則難謂原告有以系爭不動產與「被告」成立抵押權
    設定契約之意思。第查，系爭不動產抵押權設定契約書上所
    載內容，為證人乙○○依訴外人己○○○述填載之事實，業
    據證人乙○○到庭證述：「（問：提示卷內抵押權設定契約
    書，你辦理當日那些事項為你記載？）當日我蓋章時，基本
    上都是空白的，因為原告有強調只有2個禮拜而已。後來大
    約在今年1月20日左右，我被羅先生通知去做抵押權設定，
    我就把之前的標示都填寫上去，有一些流抵約定是按照地政
    所提的資料填寫上去，債權人債務人也是羅先生跟我說的，
    他就把資料交給我之後，我就去送案件。」等語（見本院卷
    第96頁反面至第97頁），而系爭不動產係於98年1月21日向
    臺北縣三重地政事務所為系爭抵押權設定登記申請之事實，
    亦有系爭不動產抵押權設定申請書上之章戳日期為據（見本
    院卷第32頁），堪認證人乙○○僅以訴外人己○○○方陳述
    即製作系爭不動產抵押設定契約書，並向地政機關為抵押權
    設定申請；參以被告於訴訟中均自承其交付訴外人己○○○
    金額為300萬元，然系爭不動產所設定之擔保債權總金額為
    600萬元。是系爭不動產抵押權設定契約及登記，無論契約
    當事人、擔保債權、流抵等契約必要、非必要之點，顯未經
    兩造意思表示合致。故堪認原告主張兩造並未成立系爭不動
    產抵押權設定契約，應為可採。再查，被告分別於98年6 月
    2日、98年6月24日言詞辯論期日時自承：「我當初是借佰
    萬給一位己○○○生，他跟我說這筆錢是要借給原告，而我
    當初並不認識原告，時間大約是在九十七年十二月底、九十
    八年一月初左右，至於我當初是交付現金、匯款或其他方式
    ，我再回去查查看，因為我借他（按：指己○○○不只這筆
    錢，我借錢給己○○○未跟他收利息，因為我跟他私交很好
    ，但他當初跟我講原告會提供不動產給我作抵押，而抵押的
    手續是己○○○辦的，己○○○有告訴我原告有開立票據給
    他作擔保，但我都沒有看過這些擔保的票據，從頭到尾我都
    沒有見過原告，而且我是在原告提出刑事告訴，檢察官傳我
    去作證，當庭我才看到抵押的相關文件，之前我只有聽己○○○頭跟我講過。」、「我是在97年10月24日提領肆佰萬現
    金交給己○○○後來己○○○跟我說其中三百萬原借給原告
    ，另外壹佰萬可能是己○○○外借給別人。」等語（見本院
    卷第40頁正反面），足見被告與訴外人己○○○本存在多筆
    借貸契約關係，且被告上開所稱300萬元亦係借予訴外人己○○○，訴外人己○○○方告知被告借貸用途，是以，縱然
    訴外人己○○○將取自被告之款項經由證人丁○○交予原告
    為真，然亦無從以此遽認被告抗辯上開300萬元之消費借貸
    契約係存在兩造間為可採。參以原告主張其僅向證人丁○○
    、訴外人紹鑾卿借款之事實，業據證人丙○○○庭證述：有
    關本件借款金額，伊有跟丁○○確認是260萬元，但是丁○○要求要再付50萬元利息，在約定交款當日，丁○○沒有出
    現，其請紹鑾卿交付證件給原告，但當次一直沒有拿到原告
    公司。伊在接洽過程中，並無聽到原告有向己○○○被告另
    外再借款等語（見本院卷第78頁反面至第79頁），且有設定
    登記應備證件書面、借款契約書、支票、收款簽回表（見本
    院卷第46頁至第48頁、第109頁至第113頁）在卷足憑，其上
    均僅為訴外人紹鑾卿之簽名，並無訴外人己○○○被告之簽
    章。從而，原告主張兩造間素不相識，未曾謀面，且兩造間
    並無借貸等債權債務關係存在，系爭抵押權所擔保之債權不
    存在等事實，應為可採。
  (三)被告抗辯兩造間有系爭不動產抵押權設定契約存在，無非係
    以該契約書上原告印章為真之事實，為其論據。惟查，原告
    係為向證人丁○○、訴外人紹鑾卿借款，乃應渠等要求提供
    抵押權設定相關文件予訴外人紹鑾卿，且約定紹鑾卿不得將
    該文件轉讓他人或轉作其他用途；又系爭不動產抵押權設定
    契約書上所載內容，均為證人乙○○依訴外人己○○○述填
    載等事實，已於前述，是被告徒以原告於系爭不動產抵押權
    設定契約書上用印，遽抗辯兩造間有系爭不動產抵押權設定
    契約存在，本非足採。雖被告抗辯原告有授權訴外人己○○○理系爭不動產抵押權設定事宜云云，然此為原告所否認，
    且訴外人己○○○為兩造之代理人所為抵押權設定契約亦顯
    與民法第106 條之規定有違。又由證人乙○○於本院最初訊
    問時係證述：「（問：提示卷內抵押權設定登記書，是否你
    所辦理，過程為何？）是，那時我就看到劉先生，還有他旁
    邊有邵小姐，就這樣子，我有打電話給羅先生，羅先生就請
    我先蓋章，蓋完章之後，把資料拿給他就可以了，設定登記
    書上原告之印章是原告交給我，因為我是代書，所以幫他們
    蓋章，原告當時知道印章拿給我的用途，因他直接把印章拿
    給我，我蓋完把資料拿給原告看，原告跟我說他有借錢，大
    概2 個禮拜就還掉了，所以請我先不要送件，我有跟原告說
    ，我資料先拿給羅先生，原告也說知道，我蓋完印章就離開
    了，過程不到10分鐘。」等語（見本院卷第96頁反面），則
    依證人乙○○所述辦理過程，足見原告已告知證人乙○○先
    不予送件，且並未言及「如之後沒有還款才要做設定」等語
    ，參以證人乙○○身為專業之地政士，就系爭不動產抵押權
    設定登記，竟未與契約當事人確認抵押權設定契約內容，即
    聽從訴外人己○○○示辦理製作系爭不動產抵押權設定登記
    相關事宜，及自行依地政機關範例資料填載契約內容，是證
    人乙○○上開行為恐已該當刑事相關罪責，故證人乙○○所
    稱：原告當時知道印章拿給伊之用途，伊有跟原告說資料先
    拿給己○○○原告也說知道，是原告跟伊說先借2 個禮拜，
    如之後沒有還款才要做設定，伊把蓋的資料拿給原告看，包
    括抵押權設定文件跟過戶文件，經過原告確認之後才讓伊離
    開等語，應係為免自身遭究責所為之陳述，此部分證述要非
    足採。此外，被告並無其他證據足資證明兩造就系爭不動產
    抵押權設定契約之必要之點已相互為意思表示一致。從而，
    被告徒以原告於系爭不動產抵押權設定契約書上用印，遽抗
    辯兩造間有系爭不動產抵押權設定契約存在，應認被告上開
    抗辯不足採信。
  (四)又被告抗辯消費借貸關係係存在兩造間，無非係以其有交付
    300 萬元予訴外人己○○○而原告有自證人丁○○處收受款
    項云云，為其論據。惟查，原告主張其僅向證人丁○○、訴
    外人紹鑾卿借款之事實，業據證人丙○○○庭證述：伊與朋
    友交談得知原告公司有資金需求，伊間接透過丁○○看是否
    能協助原告公司，後來在97年12月底到98年1 月初，伊跟丁○○到原告公司瞭解原告資金需求狀況，有談到500 萬元的
    金額，答鯨枚也很爽快說要協助週轉，也有談到利息問題，
    但沒有談到要抵押設定，當時丁○○有說不做設定。有關本
    件借款金額，伊有跟丁○○確認是260 萬元，但是丁○○要
    求要再付50萬元利息，在約定交款當日，丁○○沒有出現，
    其請紹鑾卿交付證件給原告，但當次一直沒有拿到原告公司
    。伊在接洽過程中，並無聽到原告有向己○○○被告另外再
    借款等語（見本院卷第78頁至第79頁），且有設定登記應備
    證件書面、借款契約書、支票、收款簽回表（見本院卷第46
    頁至第48頁、第109頁至第113頁）附卷可查，其上均僅為訴
    外人紹鑾卿之簽名，並無訴外人己○○○被告之簽章。參以
    兩造間素不相識，亦未曾謀面，此為兩造所不爭執，且被告
    與訴外人己○○○本存在多筆借貸契約關係，而被告所稱30
    0 萬元亦係借予訴外人己○○○，訴外人己○○○方告知被
    告借貸用途之事實，已於前述。是被告抗辯兩造間存有300
    萬元之消費借貸契約實非可採。另被告抗辯原告與訴外人紹
    鑾卿之借款，與被告之借款不同之事實，僅以證人丁○○之
    證述為據。然證人丁○○雖到庭證稱：「我是透過丙○○○
    紹。因為97年12月底時他說他們公司經濟有狀況，要跳票了
    ，所以需要資金週轉，希望我找到民間的金主，借貸給原告
    ，原告願意提供房地產作抵押設定，當時沒有提出甚麼資料
    ，我就先介紹了邵鑾卿小姐去談，因為邵小姐本身資金沒有
    那麼多，我又怕邵小姐不借錢，所以我又另外找了己○○○
    最後是己○○○了300 萬元給原告。好像是12月28或29日，
    詳細時間我忘記了，那天在場的有原告、我、邵小姐、己○○○林代書在場，原告當場有簽一張260 萬元的本票，原告
    交其他的東西林代書，那時我和己○○○離開，等到手續辦
    完，大概是放春假後的第一天，己○○○錢交給我，我再交
    給原告，我後來才知道那是甲○○的資金。」、「（問：你
    自己跟邵小姐有無另外借錢給原告？我自己沒有，邵小姐有
    。」等語（見本院卷第95頁反面至第96頁）。惟查，原告主
    張證人丁○○曾經提報為情節重大流氓；且因涉有重利及偽
    造有價証券等罪嫌，經原告提出告訴，現由臺灣臺北地方法
    院檢察署偵辦中等事實，業據其提出自由電子報列印資料、
    刑事傳票（見本院卷第44頁、第45頁、第49頁）附卷可憑，
    是證人丁○○與原告間已有嫌隙，其所為證述之真實性，已
    非無疑。又依證人乙○○證述其辦理卷內抵押權設定登記書
    時，僅有原告、紹鑾卿等二人在場等語（見本院卷第96頁反
    面），足徵證人丁○○證述當日在場之人，顯與證人乙○○
    之證言相左。參以介紹原告向證人答鯨枚借款之證人丙○○○庭證述：伊與朋友交談得知原告公司有資金需求，伊間接
    透過丁○○看是否能協助原告公司，後來在97年12月底到98
    年1 月初，伊跟丁○○到原告公司瞭解原告資金需求狀況，
    有談到500 萬元的金額，答鯨枚也很爽快說要協助週轉，也
    有談到利息問題，但沒有談到要抵押設定，當時丁○○有說
    不做設定。有關本件借款金額，伊有跟丁○○確認是260 萬
    元，但是丁○○要求要再付50萬元利息，在約定交款當日，
    丁○○沒有出現，其請紹鑾卿交付證件給原告，但當次一直
    沒有拿到原告公司。伊在接洽過程中，並無聽到原告有向己○○○被告另外再借款等語（見本院卷第78頁至第79頁），
    是以，證人丁○○之證述並不足以證明兩造間有成立金額為
    300 萬元之消費借貸契約之事實。被告復持訴外人己○○○
    原告之錄音譯文，抗辯原告應知悉金主為原告云云。惟查，
    上開錄音為原告對丁○○、邵鑾卿等人提起偽造有價證券等
    案件之刑事告訴後，由訴外人己○○○方所錄製之事實，此
    觀之該錄音譯文內容（見本院卷第190至第198頁）已明，是
    原告於上開錄音時，對於訴外人己○○○刻意錄音之情並不
    知情。而原告於不知遭錄音之情形下，仍對訴外人己○○○
    稱：「羅先生我很中肯跟你講我沒有同意，我也沒拿到你的
    錢…」、「…所以我今天會知道說我的東西跑到哪去，我是
    自己查出來的，…」、「我確實沒有收到你們的錢，這是事
    實…」等語（見本院卷第190至第198頁），益徵原告主張其
    於交付系爭不動產抵押權設定登記相關文件予訴外人紹鑾卿
    時，並未同意訴外人己○○○其所有之系爭不動產與被告設
    定抵押權之事實為可採。從而，被告就兩造間存有消費借貸
    契約乙節，難認已盡其舉證之責，是原告主張系爭不動產抵
    押權所擔保之債權不存在，應堪採信。
  (五)綜上，系爭不動產抵押權設定契約未經兩造意思表示合致，
    且被告所舉證據不足證明兩造間有消費借貸關係存在，而難
    謂系爭不動產抵押權所擔保之債權存在。
五、綜上所述，原告主張兩造間並未成立系爭不動產抵押權設定
    契約，應為可採，是原告依民法第767 條中段之規定，請求
    被告將原告所有系爭不動產，經臺北縣三重地政事務所登記
    日期及字號為98年1 月22日98重店登字第1110號，債務人為
    原告，擔保債權金額為600萬元，擔保債權確定日期98年7月
    20日，設定權利範圍為全部之第2 順位最高限額抵押權登記
    予以塗銷，為有理由，應予准許。
六、本件事證已臻明確，兩造其餘之攻擊或防禦方法，經本院審
    酌後均認與本件之結論無涉，茲不再一一論列。至於被告聲
    請傳喚己○○○庭證述部分，查本院已分別於98年7月7日、
    98年8月24日、98年11月9日合法通知己○○○庭證述，然己○○○未到庭，且原告業向己○○○出詐欺、偽造文書、重
    利等刑事告訴，現由臺灣臺北地方法院檢察署偵查中，是被
    告聲請己○○○庭證述及證言之真實已屬難以期待，故被告
    此部分調查證據之聲請，本院認無必要，併予敘明。
七、據上論結，本件原告之訴為有理由，依民事訴訟法第78條，
    判決如主文。
中    華    民    國    99    年    1     月    20    日
                  民事第三庭  審判長法  官  丁蓓蓓
                                    法  官  孫正華
                                    法  官  周玉琦
以上正本係照原本作成。
如對本判決上訴，須於判決送達後20日內向本院提出上訴狀。
中    華    民    國    99    年    1     月    20    日
                                    書記官  劉英權

司法院資訊處製作；財團法人民間司法改革基金會備份。
